臺灣臺中地方法院民事判決
110年度家財訴字第20號
原      告  鄭莉芸  
被      告  陳世昌  
上列當事人間請求夫妻剩餘財產分配事件，本院於民國111年7月
26日言詞辯論終結，判決如下：
    主    文
一、被告應給付原告新臺幣1,448,571元，及自民國111年6月9日
    起至清償日止，按週年利率百分之五計算之利息。
二、原告其餘之訴駁回。
三、訴訟費用由被告負擔96％，餘由原告負擔。
四、本判決第一項於原告以新臺幣482,857元為被告預供擔保後
    ，得為假執行；但被告如以新臺幣1,448,571元為原告預供
    擔保，得免為假執行。
五、原告其餘假執行之聲請駁回。
    事實及理由
一、按訴狀送達後，原告不得將原訴變更或追加他訴，但擴張或
    減縮應受判決事項之聲明者，不在此限，民事訴訟法第255
    條第1項第3款定有明文，此依家事事件法第51條之規定，於
    家事訴訟事件亦有準用。原告起訴聲明之請求金額原為新臺
    幣（下同）1,132,224元，後擴張為1,504,844元（卷第205
    頁），合於前開規定，應予准許。
二、原告起訴主張：兩造於民國107年11月23日兩願離婚，故以1
    07年11月23日為剩餘財產分配計算之基準日。兩造婚後財產
    如下：原告積極財產為零，消極財產有借款債務1,376,251
    元，被告積極財產有價值350萬元之門牌號碼臺中市○○路000
    巷00號11樓房屋暨座落土地（下稱自由路房地），兩造間剩
    餘財產之差額為350萬元【計算式：350萬元-0元】，故依民
    法1030條之1第1項規定，原告得向被告請求兩造剩餘財產分
    配差額之半數。另原告已繳納貸款（以自由路房地為擔保）
    之本金及利息共624,427元，依民法1030條之1第1項規定，
    被告應負擔半數，故被告應給付原告本息312,214元【計算
    式：624,427元÷2】。並聲明：被告應給付原告1,504,844元
    及自民事理由狀繕本送達翌日起至清償日止，按週年利率百
    分之五計算之利息。原告願供擔保請求宣告假執行。
三、被告則以：自由路房地是無償取得，依法不用計入分配，原
    告財產有保單價值準備金，其婚後財產並非為零，故原告剩
    餘財產多於被告，自無從主張剩餘財產分配。另原告繳納貸
    款本金及利息係原告之債務，且作為其私人使用，被告不同
    意給付31萬2214元。並聲明：原告之訴駁回。
四、本院之判斷：
　㈠按「夫妻未以契約訂立夫妻財產制者，除本法另有規定外，
    以法定財產制，為其夫妻財產制」、「法定財產制關係消滅
    時，夫或妻現存之婚後財產，扣除婚姻關係存續中所負債務
    後，如有剩餘，其雙方剩餘財產之差額，應平均分配。但下
    列財產不在此限：一、因繼承或其他無償取得之財產。二、
    慰撫金。」、「依前項規定，平均分配顯失公平者，法院得
    調整或免除其分配額。」、「夫妻現存之婚後財產，其價值
    計算以法定財產制關係消滅時為準。但夫妻因判決而離婚者
    ，以起訴時為準。」，民法第1005條、第1030條之1第1項、
    第2項及第1030條之4分別定有明文。兩造於80年6月30日結
    婚，且未以契約訂立夫妻財產制，故以法定財產制為夫妻財
    產制，兩造於107年11月23日兩願離婚，有個人戶籍資料查
    詢結果、兩願離婚協議書在卷可參（卷第19頁、第31頁、第
    33頁），是本件計算夫妻剩餘財產之基準日，為兩造離婚之
    日即107年11月23日。
　㈡原告於基準日有保單價值準備金1,979,109元（其中美金保單
    共36179.29部分，兩造當庭合意匯率為30.82，卷第179頁，
    故折合新台幣1,115,046元，元以下四捨五入；其餘部分864
    ,063元，總計1,979,109元），有回覆之保險契約狀況一覽
    表在卷可參（卷第71至76頁），是原告婚後積極財產為1,97
    9,109元。原告主張其保單價值準備金不用計入其婚後財產
    計算，尚乏依據，自無可採。原告於基準日之債務為1,376,
    251元，有國泰人壽保險股份有限公司回覆之貸款證明為證
    （卷第265至271頁），故原告婚後剩餘財產為602,858元【
    計算式：1,979,109元-1,376,251元】。
　㈢被告雖抗辯名下自由路房地是無償取得，惟證人黃雅芬於本
    院證稱：被告是我以前的同事，我在104年有將名下自由路2
    22巷16號11樓房地過戶給被告，因為我那時候家裡有事情，
    我想要回家了，我沒有要住在那裡，又沒有賣出去，剛好跟
    被告有點金錢上的債務，我想說把房子過給他抵債，貸款他
    承接。過戶時，房貸好像是七、八十萬元。當時欠被告五十
    萬元。房貸的錢是被告清償，有全部清償完畢才過戶。我不
    曉得過戶的登記原因為何寫贈與，當時是請代書處理等語（
    卷第174至175頁）、證人楊仁彬於本院證稱：原告是國泰人
    壽的員工，我是原告他們公司的特約代書，104年被告登記
    贈與取得自由路222巷16號11樓房地之過戶係我承辦，因為
    當時被告跟剛剛在庭的證人黃雅芬來我事務所，他們說要將
    這棟房子過戶給被告，但是黃雅芬原來在國泰人壽的抵押貸
    款要由被告承受，像這種情形，買賣的話，我有跟他們討論
    這種案件要做買賣，銀行不會百分之百貸款給你們，舉例一
    棟房子買賣價1000萬元，銀行不可能貸款給你1000萬元，銀
    行頂多貸七、八成，因為他們只是叫我辦過戶，然後國泰人
    壽的貸款由被告承受，我就建議他們用負有負擔的贈與做過
    戶，就是說過戶的原因就是贈與，但是用這個的話，銀行不
    會要求附買賣契約書，會用這個房子的市價去估價，就用估
    出來的價錢去貸給他們，就不用準備那二、三成的買賣自備
    款等語（卷第176至177頁），足認登記原因雖為贈與，然係
    因有證人楊仁彬上述考量，而被告取得該房地，係基於證人
    黃雅芬對其借款債務抵償及代黃雅芬償還其當時所餘房貸，
    被告自非無償取得自由路房地，被告主張無償取得不計入分
    配，並非有據，難以憑採。從而，被告婚後財產為自由路房
    地，兩造復合意價值為350萬元（卷第179頁），故原告婚後
    剩餘財產為350萬元。
　㈣綜上，原告之剩餘財產為602,858元，被告之剩餘財產為350
    萬元，兩造剩餘財產之差額為2,897,142元【計算式：350萬
    元-602,858元】，因被告之剩餘財產多於原告，原告本得請
    求剩餘財產差額之一半即1,448,571元。從而，原告基於剩
    餘財產分配之法律關係，請求被告應給付原告1,448,571元
    ，及自民事理由狀繕本送達翌日即111年6月9日起至清償日
    止，按週年利率百分之五計算之利息，為有理由，應予准許
    ，逾此數額部分，為無理由，應予駁回。又本判決主文第一
    項原告勝訴部分，原告陳明願供擔保宣告准假執行，經核無
    不合，爰酌定相當擔保金額准許之，並依職權宣告被告預供
    擔保，得免為假執行。至原告敗訴部分，其假執行之聲請因
    訴之駁回而失所附麗，應併駁回之。　　 
五、本件事證已臻明確，兩造其餘之攻擊或防禦方法，經本院斟
    酌後，認為與判決基礎之事實並無影響，均不足以影響本裁
    判之結果，自無庸一一詳予論駁之必要，併此敘明。
六、訴訟費用負擔之依據：家事事件法第51條、民事訴訟法第78
    條。　
中　　華　　民　　國　 　111 　年　　8　　 月　　9　　日
                   家事法庭   法  官  顏銀秋
上正本係照原本作成。　　　　　　　　　
如對本判決上訴，須於判決送達後20日之不變期間內，向本院提
出上訴狀。如委任律師提起上訴者，應一併繳納上訴審裁判費。
　　　
中　　華　　民　　國　　111 　年　　8 　　月　　9 　　日
                              書記官  陳彥蓉